臺灣苗栗地方法院民事判決  
110年度訴字第105號
原      告①賴堡婷(以下①至③為賴炳華之承受訴訟人)   

          ②賴如玲  
兼訴訟代理  
人        ③洪麗香  

被      告  李嬌蓮(兼賴明君之承當訴訟人)


訴訟代理人  陳永喜律師
上列當事人間請求分割共有物事件，本院於民國111年9月6日言
詞辯論終結，判決如下：
    主  文
兩造共有苗栗縣○○市○○段000地號土地、747建號建物（面積範
  圍如附圖苗栗縣苗栗地政事務所民國111年6月14日土地複丈成
  果圖編號A、B所示）均分歸被告單獨所有；被告並應補償原告
  新臺幣6,783,530元。
訴訟費用由被告負擔250分之151，餘由原告負擔。
    事實及理由
壹、程序部分
一、苗栗縣○○市○○段○○○○段○000地號土地（下稱系爭土地）、74
    7建號建物（下稱系爭建物，另合稱系爭房地）原共有人賴
    炳華於訴訟繫屬後逝世，原告賴堡婷、賴如玲及洪麗香均為
    其繼承人且未拋棄繼承，並具狀承受訴訟（卷二第101至103
    頁、第107至111頁、第117至123頁、第131至133頁民事聲明
    承受訴訟狀、戶籍謄本、繼承系統表、索引卡查詢證明、手
    抄戶籍謄本），應予准許。
二、又系爭房地原共有人賴明君於訴訟繫屬後將應有部分移轉予
    被告李嬌蓮，並經本院裁定准由被告李嬌蓮承當其訴訟（卷
    二第83頁），亦予敘明。
貳、實體方面
一、原告主張：兩造共有系爭房地無不能分割情事，亦無不分割
    約定，爰依民法第823條第1項、第824條規定請求分割系爭
    房地，系爭建物最左邊前方為增建，而為求未來改建可能性
    ，欲分得符合最小建地標準以上之土地，故最終請求分得苗
    栗縣苗栗地政事務所民國111年6月14日土地複丈成果圖（即
    附圖）ef連線右側直線區域土地及建物、ef連線左側橫線區
    域土地及建物則分予被告，且願依鑑價結果補償被告等語。
    並最終聲明：兩造共有系爭房地分割如下：㈠附圖編號ef連
    線右側直線區域土地（面積78平方公尺）及編號A1（1樓、2
    樓）、A2、B1（1樓、2樓）建物分割予原告單獨所有。㈡附
    圖編號ef連線左側橫線區域土地（面積79平方公尺）及編號
    B2（1樓、2樓）建物分割予被告單獨所有，並由原告補償被
    告新臺幣（下同）1,991,804元。
二、被告則以：系爭建物範圍僅包括右側建物，其餘部分為賴明
    君興建而單獨所有，原告分割方案雖能建築但難以發揮應有
    經濟效益，且損及被告利益，亦須拆除系爭建物，故被告願
    由原告或被告取得系爭房地全部，並按鑑價結果補償，倘原
    告不同意該等分割方案，考量系爭土地形狀、面積於現狀分
    割時對兩造並非有利，則請求變價分割等語，資為抗辯，並
    最終聲明：兩造共有系爭房地分割方案請擇一如下：㈠系爭
    房地均分歸原告單獨所有，並由原告補償被告10,017,004元
    。㈡系爭房地均分歸被告單獨所有，並由被告補償原告700萬
    元（類似和解方案，判決分割時以鑑價金額為準）。
三、兩造協議簡化爭點如下（卷二第311至313頁）：
  ㈠不爭執事項
  ⒈系爭土地原屬訴外人賴世德、賴世柱共有，應有部分各1/2；
    其後由原告、訴外人賴碧華於89年6月22日因繼承賴世德應
    有部分而移轉登記取得，應有部分各792/2000、208/2000（
    卷一第263至311頁），被告李嬌蓮再於89年12月13日向賴碧
    華購得而移轉登記取得應有部分208/2000（卷一第313至325
    頁），另賴明君亦於93年1月28日因繼承賴世柱應有部分而
    移轉登記取得，應有部分1/2（卷一第327至355頁）。而系
    爭土地登記面積157平方公尺，土地使用分區及使用地類別
    均為空白（卷一第97至98頁）。被告李嬌蓮復於訴訟繫屬中
    向賴明君購買，而於110年10月8日以買賣為由移轉登記取得
    系爭土地應有部分1/2，現應有部分為151/250（卷一第451
    頁、卷二第13至15頁、第45至62頁）。
  ⒉系爭土地面寬（指地界線臨接道路之長度）約14.45公尺、深
    度（指地界線與面前道路之垂直距離）約為5.12至12.76公
    尺不等，而土地使用分區為商業區，面前道路寬度為8.5公
    尺（大於7公尺），需留設3.5公尺寬之騎樓沿街步道空間，
    依苗栗縣畸零地自治條例，附圖編號A1、A2占用之土地面積
    34平方公尺不符合畸零地之最小建地標準，因此不得建築，
    原告需分得面積約78.74平方公尺、面寬約為9.55公尺方得
    建築，而被告剩餘土地面積78.26平方公尺、面寬約4.9 公
    尺亦得單獨建築（卷一第423頁、外放財團法人新竹市建築
    師公會鑑定報告書第4、6頁）
  ⒊另系爭建物原係賴世德、賴世柱共有，應有部分各1/2，其後
    由原告、賴明君分別於89年6月22日、93年1月28日因分割繼
    承而移轉登記取得，應有部分各1/2，系爭建物登記總面積
    為192平方公尺（含一層：85平方公尺、二層：79平方公尺
    、騎樓：28平方公尺）（卷一第99頁）。其後被告李嬌蓮於
    訴訟繫屬中向賴明君購買，而於110年10月8日以買賣為由移
    轉登記取得系爭建物應有部分1/2（卷一第471頁、卷二第17
    頁、第45至62頁）。
  ⒋附圖編號A1（1、2樓）、A2、B1（1、2樓）、B2（1、2樓）
    建物面積，與系爭建物登記面積及稅籍底冊之房屋平面圖不
    同（卷一第207、99、201頁、卷二第251頁），編號A2係由
    原告增建、編號B1、B2一部分係由賴明君增建（卷一第146 
    頁）；經囑託鑑定後，編號A1、A2（即A戶）、B1、B2（即B
     戶）木桁架結構系統係屬整體而不可分之構造，且已超過
    使用年限，無法認定構造上具有獨立性，而若僅單一戶（A
    戶或B戶）於分割後個別拆除分割建物，必會影響原有結構
    安全，故以現有A戶、B戶牆面、原告就系爭土地應有部分79
    2/2000位置、系爭土地應有部分1/2位置為分割線，該建物
    於構造上無法安全存續（卷一第423頁、外放財團法人新竹
    市建築師公會鑑定報告書第4、5頁）。
  ⒌系爭土地、建物無因物之使用目的不能分割，亦無不分割之
    協議，並無分管契約。
  ⒍系爭土地係都市土地，分割不受農業發展條例第16條之限制
    ，又747建號建物非區分所有建物，移轉無限制（卷一第95
    頁），而系爭土地尚無建築套繪紀錄（卷一第111至112 頁
    、卷二第163頁）。
  ⒎原告賴炳華於111年1月5日逝世，繼承人為承受訴訟人洪麗香
    、賴堡婷、賴如玲，渠等均未拋棄繼承（卷二第105至111 
    頁、第115至123頁、第131至133頁），而承受訴訟人洪麗香
    業於111年4月13日以分割繼承為由取得系爭土地應有部分79
    2/2000、系爭建物應有部分1/2（卷二第143至151頁）。
  ㈡爭執事項
    系爭建物之範圍為何？系爭土地、建物適宜之分割方法為何
    ？
四、本院之判斷：
  ㈠按建築物如已足避風雨，可達經濟上使用目的，且具構造上
    及使用上之獨立性，即屬獨立之建築物，得為物權之客體。
    所有人於原有建築物之外另行增建，如該增建部分不具構造
    上及使用上之獨立性，自不得獨立為物權之客體，原有建築
    物所有權範圍即因而擴張。若增建部分已具構造上之獨立性
    ，但未具使用上之獨立性而常助原有建築物之效用者，則為
    附屬建物；其使用上既與原有建築物成為一體，其所有權應
    歸於消滅，被附屬之原有建築物所有權範圍即因而擴張。倘
    增建部分於構造上及使用上均具獨立性，於與原建築物依法
    合併登記為同一建號建築物前，即為獨立之建築物，而成為
    獨立之所有權客體（最高法院111年度台上字第1073號判決
    意旨參照）。則：
　⒈所謂構造上之獨立性，係指建築物有屋頂、四周牆壁或其他
    相鄰之構造物，以與土地所有權支配之空間區隔遮斷或劃清
    界線，得以明確標識其外部範圍之獨立空間。所謂使用上之
    獨立性，乃指建築物得作為一建築物單獨使用，有獨立之經
    濟效用者而言。判斷建築物有無使用上之獨立性，應斟酌其
    對外通行之直接性、面積、價值、隔間、利用狀況、機能、
    與其他建築物之依存程度、相關當事人之意思以及其他各種
    情事，依社會一般觀念為綜合考量。又動產因附合而為不動
    產之重要成分者，不動產所有人，取得動產所有權，為民法
    第811條所明定。故主建物附加之增建物如無獨立出入口，
    不能為獨立使用者，應屬主建物之附屬物，而為主建物之一
    部分（最高法院108年度台上字第2241號判決意旨參照）。
　⒉依不爭執事項⒊、⒋，系爭建物登記面積與附圖編號A1（1、2
    樓）、A2、B1（1、2樓）、B2（1、2樓）建物面積已有不同
    ，且經比對系爭建物稅籍底冊之房屋平面圖（卷一第201頁
    ），附圖編號A2及B1、B2之一部分確有增建之情形。而經本
    院至現場履勘後，附圖編號A2係A1（1樓）右側突出三角狀
    空間，雖有獨立屋頂及牆壁，然空間非大，亦無獨立出入口
    ，並須經由A1（1樓）進出（卷一第145至146頁、第156、16
    1頁本院履勘筆錄、現況照片），足認附圖編號A2僅具有構
    造上獨立性，然無使用上獨立性，係與附圖編號A1一體使用
    而為A1之附屬建物；又附圖編號B1、B2雖有獨立出入口，然
    內部空間為一體，無另為隔間（卷一第146頁、第165至170
    頁本院履勘筆錄、現況照片），故附圖編號B1、B2增建部分
    並無構造上、使用上之獨立性，而屬原有建物之一部。從而
    附圖編號A2及B1、B2增建部分既分屬系爭建物之附屬建物及
    增建部分，依上所述，系爭建物之所有權範圍即擴張至該等
    部分，故本院於分割系爭建物時應一併分割。
　㈡次按各共有人，除法令另有規定外，得隨時請求分割共有物
    。但因物之使用目的不能分割或契約訂有不可分割之期限者
    ，不在此限（民法第823條第1項）。經查：
　⒈依不爭執事項⒌、⒍，系爭土地既屬都市土地，亦無經建築套
    繪紀錄，且系爭建物並無移轉限制，亦無因物之使用目的無
    法分割或訂有不分割協議，然兩造無法協議分割，故原告請
    求分割系爭房地，即屬有據。
　⒉復按裁判分割共有物，屬形成判決，法院定共有物之分割方
    法，固應斟酌當事人之聲明、共有物之性質、經濟效用及全
    體共有人之利益等，而本其自由裁量權為公平合理之分配，
    但並不受當事人聲明、主張或分管約定之拘束（最高法院93
    年度台上字第1797號判決意旨參照）。則共有物分割之方法
    ，依民法第824條之規定，計有原物分割、原物分割併部分
    變價分割及全部變價分割等方式，本院即應本於自由裁量權
    為合理、適法之分配。則：
　⑴就原告分割方案：
　①系爭建物既坐落系爭土地上（卷二第17頁建物登記公務用謄
    本），故系爭房地具有一體使用性，於分割時即須一併考量
    分割方案對於土地及建物之效益。故依不爭執事項⒉，系爭
    土地使用分區為商業區，經囑託鑑定後，兩造需分得特定面
    積、面寬土地方符合最小建地原則而得建築，再經測量後即
    分別為附圖ef連線右側直線、左側橫線區域土地（面積分別
    為78、79平方公尺，卷二第7、65頁本院函文、苗栗縣苗栗
    地政事務所110年11月29日土地複丈成果圖，後者亦轉繪至
    附圖），而依不爭執事項⒈系爭土地面積為157平方公尺，故
    該右側直線、左側橫線區域土地約各占系爭土地應有部分1/
    2；然依不爭執事項⒋，經囑託鑑定後，附圖編號A1、A2（即
    A戶）、B1、B2（即B戶）木桁架結構系統係屬整體而不可分
    之構造，且已超過使用年限，無法認定構造上具有獨立性，
    而若僅單一戶（A戶或B戶）於分割後個別拆除分割建物，必
    會影響原有結構安全，故以現有A戶、B戶牆面、原告就系爭
    土地應有部分792/2000位置、系爭土地應有部分1/2位置為
    分割線，該建物於構造上均無法安全存續。
　②從而為求系爭土地於分割後仍得重行建築，而以附圖ef連線
    分割以達最小建地標準時，倘系爭建物依系爭土地分割線一
    併分割，分割後系爭建物必然面臨牆面更動或日後改建之情
    形，然因系爭建物具有構造上一體性，拆除分割建物均必然
    影響原有結構安全，將致系爭建物無從存續；且經囑託鑑價
    後，鑑價意見認系爭土地分割前地價為15,545,534元，惟採
    取以附圖ef連線分割為右側直線、左側橫線二區塊時，左側
    總地價為7,352,939元、右側總地價為7,800,492元，合計15
    ,153,431元，與分割前總價差異392,103元（卷二第287至28
    9頁，外放台中市不動產估價師公會中估字第110022號〈建物
    面積增加〉不動產估價報告書第70至72頁）。足認採取原告
    分割方案，不僅將影響系爭建物之存續，且將致系爭土地之
    市場交換價值減損，另依不爭執事項⒈，被告就系爭土地應
    有部分較多，然竟分得低於其應有部分換算面積且價值較低
    之土地，難認公允，故此分割方案顯非系爭房地適切分割方
    式。
　⑵就被告分割方案：
　　依上所述，系爭房地既具一體使用性，然囿於系爭土地具有
    滿足最小建地標準之要求，而系爭建物又屬整體不可分之構
    造，無法任意移動、拆除現有隔間，故僅能考量原物分割方
    式中全部分歸共有人一人所有之可行性。則原告既表示有意
    願取得系爭房地全部，亦有能力補償被告，然其不願補償等
    語（卷二第310頁），而被告表示願意取得系爭房地全部，
    並願按鑑價金額補償原告等語（卷二第303、311頁），從而
    斟酌上開系爭房地狀況、共有人意願，及依不爭執事項⒈，
    兩造就系爭土地應有部分分別為792/2000（即99/250）、15
    1/250，被告具有系爭土地較高之權利範圍，本院認系爭房
    地應採全部分歸被告單獨所有，並依兩造不爭執之鑑價找補
    金額，由被告補償未分得之原告6,783,530元（外放台中市
    不動產估價師公會中估字第110022號〈建物面積增加〉不動產
    估價報告書第73頁及表二十五、卷二第310頁），方屬適切
    ，爰判決如主文第1項所示。至被告另主張變價分割，然系
    爭房地於原物分配並無顯有困難之情形，尚無變價分割之必
    要，附此敘明。
五、本件事證已臻明確，兩造其餘攻擊防禦方法，經本院審酌後
    核於本判決結果不生影響，爰不一一論述，併此敘明。
六、末按分割共有物之訴，本質上並無訟爭性，兩造本可互換地
    位，由任一共有人起訴請求分割，均無不可，而定共有物分
    割之方法，可由法院自由裁量，為適當之分配，不受任何共
    有人主張之拘束，故本院審酌經鑑價後，系爭土地地價為15
    ,545,534元、系爭建物總額為1,255,000元（外放台中市不
    動產估價師公會中估字第110022號〈建物面積增加〉不動產估
    價報告書第54、56、70頁），系爭土地價值遠高於系爭建物
    ，從而訴訟費用應由兩造按不爭執事項⒈系爭土地應有部分
    比例原告792/2000（即99/250）、被告151/250負擔，方為
    公允，爰依民事訴訟法第80條之1規定，諭知如主文第2項所
    示。
中　　華　　民　　國　　111 　年　　9 　　月　　14　　日
                  民事第二庭  法  官  劉奕榔
以上正本係照原本作成。　　　　　　　　　
如對本判決上訴，須於判決送達後20日內向本院提出上訴狀（須
附繕本）。如委任律師提起上訴者，應一併繳納上訴審裁判費。
中　　華　　民　　國　　111 　年　　9 　　月　　14　　日
                              書記官    郭娜羽